【裁判字號】    96,訴,1017
【裁判日期】    970305
【裁判案由】    侵權行為損害賠償
【裁判全文】
臺灣臺南地方法院民事判決              96年度訴字第1017號
原      告  臺南縣麻豆鎮農會
法定代理人  乙○○
訴訟代理人  禎和律師
被      告  丙○○
被      告  甲○○
被      告  丁○○
上列當事人間請求侵權行為損害賠償事件，經本院於民國97年2
月20日言詞辯論終結，判決如下：
    主      文
被告丙○○應給付原告新台幣肆佰萬元，及民國96年11月6日起
至清償日止，按年息百分之五計算之利息。
原告其餘之訴駁回。
訴訟費用新台幣肆萬零陸佰元應由被告丙○○負擔。
本件判決原告勝訴部分，於原告以新台幣壹佰拾肆萬元為被告
丙○○供擔保後，得假執行。
原告其餘假執行之聲請駁回。
    事實及理由
一、按訴狀送達後，原告不得將原訴變更或追加他訴。但請求之
    基礎事實同一，或不甚礙被告之防禦及訴訟之終結者，不在
    此限。民事訴訟法第255條第1項第2款、第7款分別定有明文
    。次按所謂請求之基礎事實同一，係指變更或追加之訴與原
    訴之主要爭點有其共同性，各請求利益之主張在社會生活上
    可認為同一或關連，而就原請求之訴訟及證據資料，於審理
    繼續進行在相當程度範圍內具有同一性或一體性，得期待於
    後請求之審理予以利用，俾先後兩請求在同一程序得加以解
    決，避免重複審理，進而為統一解決紛爭者，即屬之（最高
    法院90年度台抗字第2號裁定參照）。查本件原告起訴主張
    被告三人共同侵權行為，依民法第184條第1項、185條第1項
    規定，請求被告三人連帶給付原告新台幣（下同）400萬元
    及法定遲延利息，被告丙○○另依據民法第179條之規定亦
    應為相同的給付；嗣於訴狀送達後，在本院審理中加追民法
    第544條之規定，請求被告三人給付，固屬訴之追加。惟原
    告請求之基礎事實，均係被告三人核准訴外人陳馬之貸款糾
    紛，其前後之請求，在相當程度內具有同一性或一體性，而
    就原請求之訴訟及證據資料，得於後請求之審理予以利用，
    而有繼續利用之可能性及價值，依前揭最高法院裁定意旨，
    堪認前後聲明之基礎事實同一；另原告早於民國（下同）96
    年9月3日本院第1次言詞辯論期日，即為前揭訴之追加，應
    認不甚防礙被告之防禦及訴訟之終結；揆諸前揭法條，原告
    所為訴之追加，應予准許。
二、被告丙○○未於最後言詞辯論期日到場，核無民事訴訟法第
    386 條所列各款情形，爰依原告之聲請，由其一造辯論而為
    判決。
三、原告主張：
  (一)查被告丙○○於民國89年擔任原告秘書職務期間，明知其父
    親陳馬早已罹患中風及血管性失智症併重度肢體癱瘓，及反
    覆性肺炎併呼吸衰竭等疾病，而處於無行為能力狀態，竟假
    冒其父陳馬名義分別於89年5月18日、同年月29日向原告辦
    理借款新台幣250萬元及150萬元，並偽簽陳馬名義於借款申
    請書及借據上，甚於借款申請書自行以秘書身分代總幹事核
    准貸款，嗣並由其執陳馬印章簽立取款憑條，分別提領上開
    借款金額250萬元及150萬元。而被告甲○○、丁○○負責上
    開借款之徵信、授信業務，渠等明知被告丙○○假藉陳馬名
    義借款，且徵、授信虛偽不實（未對陳馬本人為徵信、授信
    ），卻仍予配合辦理上開借款，顯亦違法失職。案經原告對
    陳馬（業於90年2月21日死亡）繼承人起訴請求給付上開400
    萬元借款，經臺灣高等法院臺南分院判決認定陳馬早已重病
    處於無行為能力狀態，要無授權丙○○借款之可能，原告方
    悉丙○○假冒陳馬名義不實借款情事，並致原告無法向渠等
    繼承人追償本件借款。
  (二)按因故意或過失，不法侵害他人之權利者，負損害賠償責任
   ；又數人共同不法侵害他人之權利者，連帶負損害賠償責任
   ；民法第184條第1項、185條第1項分別定有明文。查被告丙○○明知其父親陳馬早已病重無行為能力，竟假冒陳馬名義
   虛偽辦理貸款，而被告甲○○、丁○○明知借款不實卻仍予
   以配合辦理，致原告受有上開400萬元之損害，顯應負連帶賠
   償責任。另被告丙○○假冒陳馬名義借款，嗣並冒領前開400
   萬元之借款，顯無法律上之原因而受利益，致原告受有損害
   ，依民法第179條規定，被告丙○○亦應返還該400萬元之利
   益。
  (三)又「受任人因處理委任事務有過失，或因逾越權限之行為所
    生之損害，對於委任人應負賠償之責。」民法第544條亦定
    有明文。被告三人受原告之委任處理事務，但處理委任事務
    有過失致原告受有損害，依據上開規定被告亦應負賠償責任
    。
  (四)並聲明：
    1.被告應連帶給付原告新台幣400萬元，及自起訴狀繕本送
      達翌日起至清償日止，按年息百分之五計算之利息。
    2.訴訟費用由被告負擔。
    3.原告願供擔保，請准宣告假執行。
四、被告甲○○之抗辯及聲明：
  (一)被告辦理陳馬之貸款案件，係被告丙○○指示交辦，為其下
    屬唯有曲意配合，該案均係由其辦理對保程序。另按因侵權
    行為所生之損害賠償請求自請求權人知有損害及賠償義務人
    時起二年間不行使而消滅，民法第197條第1項定有明文。92
    年6月19日調查局南機組調南機肅字第0927620660號函偵查
    背信案件時，其中包括陳馬之貸款案件，並於92年9月18日
    至麻豆鎮農會調閱相關文書卷宗，依此原告應於92年9月18
    日已知陳馬之貸款案件涉及不法之情事。復原告主張95年12
    月19日收受改判原告不利之民事判決後，方確悉被告之違法
    失職情事，然民事判決於一審時係原告敗訴。據此，被告主
    張原告對被告之侵權行為已於92年6月間確悉，並已知相關
    之賠償義務人，迄今請求權已超過二年而未行使。
  (二)並聲明：
    1.請求判決駁回原告之訴及假執行之聲請。
    2.訴訟費用由原告負擔。
五、被告丙○○之聲明及抗辯：
  (一)被告丙○○在麻豆鎮農會以先父陳馬名義申請貸款，均經先
    父同意為之，先父雖罹重病但意識尚清醒，該款項雖由被告
    取走，惟一部份當作被告父親之醫藥費。原告稱先父患中風
    而處於無行為能力之狀態，依民事訴訟法第277條規定應負
    舉證責任，原告未舉證證明先父之病情，顯屬無據，應不足
    採。復按本件係89年間發生，已逾民法第197條請求權時效
    二年之規定，因認原告起訴不合法。
  (二)並聲明：
    1.原告之訴駁回。
    2.訴訟費用由原告負擔。
六、被告丁○○之聲明及抗辯：
  (一)依原告農會分層負責辦法，授信業務是由放款部門處理，專
    員及主任負責書面審核。89年5月間被告丁○○之工作是擔
    任信用部存款核章及電匯業務，僅在系爭250萬元借款申請
    書及陳馬之個人信用調查表，代理信用部主任核章，因只是
    書面審核，看不出是否有偽造及徵信授信不實，況且放款後
    應再給主任確認。
  (二)本件係89年間發生，已逾民法第197條請求權時效二年之規
    定，因認原告不得向被告請求。
七、兩造不爭執之事實：
  (一)原告於89年5月18日、89年5月29日貸款予訴外人即被告丙○○之父「陳馬」250萬元及150萬元，並交付款項，約定90年
    5月18日、90年5月28日返還本利。
  (二)嗣後「陳馬」於90年2月21日死亡，上開借款屆清償期而未
    清償，原告向「陳馬」之繼承人起訴請求返還上開借款，但
    遭台灣高等法院台南分院判決認定，「陳馬」早已處於病重
    狀態，無授權他人借款之可能，遂判決原告敗訴，不得向「
    陳馬」之繼承人請求返還借款。
  (三)被告丙○○、甲○○、丁○○均為原告之受僱人，被告丙○○原擔任農會秘書職務，被告甲○○在「陳馬」之貸款事件
    中，辦理徵信、授信之業務。丁○○在本件貸款是代理信用
    部主任之職務。
八、得心證之理由：
  (一)本件兩造所爭執之處，應在於：1.被告丙○○是否明知其父
    親「陳馬」早已罹患中風及血管性失智症併重度肢體癱瘓，
    及反覆性肺炎併呼吸衰竭等水疾病，而處於無行為能力之狀
    態，竟假冒「陳馬」名義，偽造「陳馬」署押及盜蓋印章於
    借款申請書及借據上，向原告辦理前開250萬元、150萬元之
    借款？2.被告甲○○、丁○○負責上開借款核章及徵、授信
    業務，是否明知被告丙○○假借「陳馬」名義借款，未對「
    陳馬」本人為徵信、授信，卻仍配合辦理上開借款？亦或對
    本件借款之核貸有疏失？3.本件請求權是否罹於時效？資分
    敘如下。
  (二)查原告於89年5月18日、89年5月29日貸款予訴外人即被告丙○○之父「陳馬」250萬元及150萬元，並交付款項，該款項
    已由被告丙○○提領，此有原告提出之借款申請書、借據、
    傳票、取款條各二紙為證，並經被告丙○○自認在卷（見本
    院96年12月19日言詞辯論筆錄）。雖被告丙○○辯稱，其父
    陳馬雖罹重病但意識尚清醒，已授權伊借用該款項，該款項
    由伊取走後，有一部份當作被告父親陳馬之醫藥費云云。然
    查：
    1.訴外人陳馬於89年5月間因罹患腦中風及血管性失智症等
      疾病而處於無行為能力之狀態，其並無以意思表示授與借
      款代理權予丙○○之可能，即便為之，亦該當民法第75條
      之規定而無效，此經台灣高等法院台南分院95年度上更(一)
      字第42號認定屬實，並有陳馬之新樓醫院診斷證明書（見
      本院92年度訴字第1889號卷第77頁）、佳里綜合醫院之診
      斷證明書（見上開卷第76頁）可證，並經證人長春養護之
      家負責人黃秋柑（見上開卷第165頁）、台南縣佳里綜合
      醫院莊華盈醫師到庭證述在卷（見台南高分院93年度上字
      第164號卷第143-144頁），並經本院調閱上開卷宗核閱無
      誤，堪可確認為真實，被告丙○○謂其父陳馬借款時尚具
      行為能力，不足採信。
    2.按因故意或過失，不法侵害他人之權利者，負損害賠償責
      任。民法第184條第1項定有明文。查被告丙○○明知其父
      陳馬已無行為能力，乃偽造其父向原告之借款申請書，再
      趁代理原告總幹事之機會，核准系爭250萬元、150萬元之
      借款，使原告陷於錯誤而交付款項，被告丙○○並偽造其
      父陳馬之取款憑條將款項領走款項，使原告受有損害，自
      係不法侵害原告之權利，符合民法第184條第1項之規定。
      然查，因侵權行為所生之損害賠償請求權，自請求權人知
      有損害及賠償義務人時起，二年間不行使而消滅，民法第
      197條第1項訂有明文。原告主張其向陳馬之繼承人請求返
      還借款，經台灣高等法院台南分院於95年12月19日以95年
      度上更(一)42號判決原告敗訴時，原告始知悉被告丙○○侵
      權行之事實云云。然查，原告向陳馬之繼承人陳林棉等八
      人起訴請求返還二筆借款，經本院於93年8月18日以92 年
      度訴字第1889號判決駁回原告之訴，其理由即認被告丙○○係無權代理陳馬與原告簽訂授信約定書及借款契約，原
      告在93年8月23日收受該判決即已知悉有損害及被告丙○○侵權之事實，乃遲至96年7月29日始提起本件訴訟，已
      逾民法第197條第1項之二年時規定，被告丙○○以此抗辯
      自有理由。
    3.惟「無法律上之原因而受利益，致他人受損害者，應返還
      其利益」、「損害賠償之義務人，因侵權行為受利益，致
      被害人受損害者，於前項時效完成後，仍應依關於不當得
      利之規定，返還其所受之利益於被害人。」民法第179條
      前段、第197條第2項分別定有明文。本件原告對被告丙○○之侵權行為損害賠償請求權雖已罹於時效，但被告丙○○偽造陳馬之借款申請書向原告借款，使原告陷於錯誤而
      放款，被告丙○○受有400萬元之利益，原告依據不當得
      利返還請求權請求被告丙○○返還該利益自有理由。
    4.又受任人因處理委任事務有過失，或因逾越權限之行為所
      生之損害，對於委任人應負賠償之責，民法544條定有明
      文。查被告丙○○係以原告總幹事之職銜而核准前開二筆
      借款，此有借款申請書二紙、個人信用調查表一紙在卷可
      按。查農會法施行細則第27條規定：農會總幹事之職責如
      下：一、執行理事會之決議。二、聘、僱及解聘、僱所屬
      員工。三、指揮監督所屬職員推行會務及業務。四、訓練
      、考核、獎懲所屬員工。五、提報理事會審議之事項。六
      、其他依職責應辦事項。依上開規定，農會總幹事於處理
      事務時，非無獨立之裁量權明甚。其與農會間自屬成立委
      任關係，而非僱傭關係。被告丙○○受原告之委任處理事
      務，非惟有過失，甚且故意侵害原告之權益，舉輕以明重
      ，原告依民法544條之規定，請求被告丙○○應負賠償之
      責亦應准許。
   (三)又被告丙○○於89年5月18日、89年5月29日以陳馬名義向
     原告貸款250萬元及150萬元時，被告丁○○於250萬元之借
     款申請書上以代理秘書、代理信用部主任之職稱在複審意
     見欄核章、被告甲○○以專員之職稱在主辦人初審意見欄
     、複審意見欄核章；甲○○於於150萬元之借款申請書上以
     專員之職稱在複審意見欄核章；被告丁○○於陳馬之個人
     信用調查表上以代理秘書、代理信用部主任之職稱核章、
     被告甲○○以調查員、經辦、專員之職稱核章，此有上開
     借據二紙及個人信用調查表一紙在卷可按。原告以被告二
     人均有民法第184條第1項及第544條之應賠償事由，被告則
     以前開情詞置辯，經查：
     1.原告以被告丁○○、甲○○二人明知被告丙○○假借「
       陳馬」名義借款，未對「陳馬」本人為徵信、授信，卻
       仍配合辦理上開借款，然為被告所否認。按當事人主張
       於己有利之事實者，就其事實有舉證之責任，民事訴訟
       法第277條定有明文。本件原告主張被告被告丁○○、甲○○二人明知被告丙○○假冒名義虛偽辦理貸款之事實
       ，為被告被告丁○○、甲○○二人否認，原告對此有利
       於己之事實又未能舉證以實其說，其主張尚無足採。
     2.原告又主張依據依據麻豆鎮農會分層負責明細表，擔保
       放款額度在200萬元以上，由承辦人員擬辦、覆核專員審
       核、部門主管審核、秘書審核、總幹事核定；另有關徵
       信調查報告，或由承辦人員、專員、部門主管、秘書、
       總幹事核定。本件借款在200萬元以上，被告丁○○、甲○○二人未善盡審核之責，而系爭徵信報告明顯不實（
       蓋借款人陳馬因中風陷入昏迷已無意識能力），足認被
       告處理委員事務確有過失云云，並提出分層負責表一紙
       在卷在證。然查，上開麻豆鎮農會分層負責表係原告於
       93年5月間才經農會理事會議決通過，此為原告所自承，
       本件貸款之審核時間在89年5月間，自不能以上開分層負
       責表相繩，被告丁○○、甲○○就核准貸款之審核是否
       有疏失仍有調查其他證據之必要。
     3.按上開信用調查表係被告甲○○所製作，被告甲○○自
       認：「．．，因為這是祕書丙○○交辦，一般的客戶我
       們會請他來農會對保，或是去住處或工作地點，因為這
       是祕書丙○○家裡的貸款，一般都是他去處理，這張個
       人信用調查表是我寫的，但未實際對保。」等語（見本
       院96年9月3日言詞辯論筆錄），即以其擔任「放款主辦
       」之業務，在一般情形下要對客戶對保，另被告丙○○
       亦稱：「被告甲○○必須親自對保。」（見本院96年12
       月19日言詞辯論筆錄），可見被告甲○○因懼於丙○○
       之權勢，只因借款人陳馬為秘書丙○○之親屬，乃配合
       丙○○辦理系爭二筆借款之貸放，並未親自對保即在個
       人性用調查表上調查表上填寫能力普通、信用良好等語
       ，並在借款申請書上核章，其有過失至為顯然，而使原
       告受有損害，原告依民法第184條第1項前段請求被告甲○○賠償即非無據。然查，原告於本院93年8月23日收受
       本院以92年度訴字第1889號駁回原告對陳馬繼承人請求
       返還借款之判決時，即已知悉被告丙○○係無權代理陳
       馬與原告簽訂授信約定書及借款契約之事實，而被告甲○○為該案件之承辦人員，原告亦知悉其為賠償義務人
       ，乃遲至96年7月29日始提起本件訴訟，已逾民法第197
       條第1項之二年時規定，被告甲○○抗辯本件侵權行為損
       害賠償請求權已罹於時效為有理由。
     4.原告又謂被告丁○○代理秘書、信用部主任在上開借款
       文書上核章，亦有疏失云云。然查，被告丁○○於上開
       借款申請書上係主辦人提供初審意見後，在複審意見欄
       核章，另個人信用調查表亦係在調查員、經辦、專員承
       辦後，才由代理秘書、信用部主任之丁○○核章，被告
       丙○○亦陳稱專員、信用部主任、秘書均是書面審核（
       見本院96年12月19日言詞辯論筆錄），被告丁○○既非
       第一線之承辦人員，未接觸借款人，僅由書面資料審核
       ，本件借據又與陳馬於原告農會留之印鑑相符合，被告
       丁○○因此核章，難認有何疏失。雖原告主張由借據上
       之筆跡，被告丁○○可以辨識是被告丙○○筆跡，並非
       借款人親自填寫云云。然查，借款之借據本來就不用親
       自填寫，縱被告丁○○發現此節，也難以推知其中有不
       法情事牽涉其中。此外，原告復未能舉證被告丁○○有
       何故意、過失不法侵害原告之權利，原告依民法第184條
       第1項、185條第1項請求被告丁○○賠償損害為無理由。
     5.原告又主張被告丁○○、甲○○所為依民法第544條規定
       ，亦應負賠償責任。惟查受任人因處理委任事務有過失
       ，或因逾越權限之行為所生之損害，對於委任人應負賠
       償之責，民法第544條固然定有明文。按所謂委任係指委
       任受任人處理事務之契約而言。委任之目的，在一定事
       務之處理，故受任人給付勞務，僅為手段，除當事人另
       有約定外，得在委任人所授權限範圍內，自行裁量決定
       處理一定事務之方法，以完成委任之目的。而所謂僱傭
       則係受僱人為僱用人服勞務之契約而言。僱傭之目的，
       僅在受僱人單純提供勞務，有如機械，對於服勞務之方
       法毫無自由裁量之餘地。兩者之內容及當事人間之權利
       義務均不相同。本件原告與被告甲○○、丁○○間之關
       係為僱佣契約，此為原告所自承（見本院97年2月20日言
       詞辯論筆錄），雖原告主張在一定範圍內被告甲○○、
       丁○○有裁量權，例如擔保品之估價等，所以本件亦有
       上開委任關係條文之適用。然本件被告甲○○、丁○○
       在本件工作為放款之對保及審核，對於對保、書面審核
       放款資料，被告二人甲○○、丁○○並無任何裁量權，
       僅是機械性達成原告交待之勞務，難認被告甲○○、丁○○二人與原告間就此部分成立委任關係，從而，原告
       依民法第544條請求被告二人賠償亦無足採。
  (四)綜上所述，原告依據民法第179條前段、第544條請求被告丙○○給付400萬元，及自起訴狀繕本送達翌日即96年11月6日
    起至清償日止，按年息百分之五之法定遲延利息為有理由，
    應予准許，逾此部分，即依民法第184條第1項、第185條第1
    項請求被告丙○○、甲○○、丁○○應連帶賠償400萬元及
    法定遲延利息，及依民法第544條請求被告甲○○、丁○○
    賠償400萬元及法定遲延利息均無理由，應予駁回。
九、末按法院為終局判決時，應依職權為訴訟費用之裁判；各當
    事人一部勝訴、一部敗訴者，其訴訟費用，由法院酌量情形
    ，命兩造以比例分擔或命一造負擔，或命兩造各自負擔其支
    出之訴訟費用，民事訴訟法第87條第1項、第79條分別定有
    明文。原告雖一部勝訴、一部敗訴，惟原告對被告丙○○之
    請求請求，已全部勝訴，爰依前揭規定，命訴訟費用全部由
    被告丙○○負擔。
十、原告陳明願供擔保，請求宣告假執行，就原告勝訴部分，核
    無不合，爰酌定相當擔保金額併准許之。至原告敗訴部分，
    其假執行之聲請已失所附麗，應併予駁回。
十一、據上論結，原告之訴為一部有理由、一部無理由，依民事
      訴訟法第385條第1項前段、第79條、第87條第1項、第390
      條第2項，判決如主文。
中    華    民    國    97    年    3     月    5     日
                  民事第三庭    法  官  張麗娟
以上正本係照原本作成。
如不服本判決，應於送達後廿日內，向本院提出上訴狀並表明上
訴理由，如於本判決宣示後送達前提起上訴者，應於判決送達後
廿日內補提上訴理由書（須附繕本）。
中    華    民    國    97    年    3     月    5     日
                                書記官  楊宗倫


司法院資訊處製作；財團法人民間司法改革基金會備份。
